最高法院刑事判決　　　　　　九十六年度台上字第四五００號
上　訴　人　江志恆
選任辯護人　洪幼珍律師
上　訴　人　乙○○
　　　　　　甲○○
上列上訴人等因強盜案件，不服台灣高等法院高雄分院中華民國
九十六年二月七日第二審更審判決（九十五年度上更(一)字第三二
八號，起訴案號：台灣屏東地方法院檢察署九十一年度偵字第三
六０四、三六二０、五五二九號），提起上訴，本院判決如下：
    主  文
上訴駁回。
    理  由
按刑事訴訟法第三百七十七條規定，上訴於第三審法院，非以判
決違背法令為理由，不得為之。是提起第三審上訴，應以原判決
違背法令為理由，係屬法定要件。如果上訴理由狀並未依據卷內
訴訟資料，具體指摘原判決不適用何種法則或如何適用不當，或
所指摘原判決違法情事，顯與法律規定得為第三審上訴理由之違
法情形，不相適合時，均應認其上訴為違背法律上之程式，予以
駁回。本件原判決撤銷第一審關於論處上訴人江志恆、甲○○、
乙○○（下稱上訴人等三人）以共同加重強盜罪刑部分之判決，
改判仍論上訴人等三人以共同意圖為自己不法之所有，結夥三人
以上、攜帶兇器以強暴至使不能抗拒而取他人之物罪，處江志恆
有期徒刑捌年；甲○○有期徒刑柒年陸月；乙○○（累犯）有期
徒刑柒年拾月。係依憑上訴人甲○○於原審前審之自白，上訴人
江志恆供認：案發前在高雄市「錢櫃ＫＴＶ」內對甲○○及王建
偉（經以共同加重強盜罪，判處有期徒刑七年六月確定）告以伊
與被害人江照俊之金錢糾紛；上訴人乙○○於警詢時供承：伊與
王建偉及上訴人甲○○係朋友，伊綽號「黑松」各等情不諱，參
酌證人即被害人江照俊、李偉方、江哲淵等人所為如原審判決事
實認定之指訴情節；證人即已定讞共犯王建偉證稱：江志恆指使
本件強盜犯行，並親手交付載有被害人住所之名片，以便如對被
害人強盜不成時，可逕至被害人家中行搶，預定四人分贓各新台
幣（下同）二十五萬元；證人即查獲本件之屏東縣警察局枋寮分
局（下稱枋寮分局）警員方基安證以：本案發生後，先找到被搶
的車子，嗣再找到王建偉及甲○○，伊有看到甲○○被警員找到
各等語，及卷附內政部警政署刑事警察局民國九十一年七月十五
日鑑驗書（記載經鑑驗結果，採集自被害人車內及路旁之血跡，
其中編號二、六─八、十一、十二之血跡與甲○○之DNA－STR型
別相同等旨）、屏東縣警察局九十三年八月十二日屏警刑四字第
０九三００二二八一三號函附之證物清單、台灣屏東看守所收容
人接見申請登記單影本及看守所錄音帶譯文、枋寮分局解送人犯
報告書、台灣屏東地方法院押票、屏東縣新埤鄉小康醫院（下稱
小康醫院）診斷證明書、和信電訊股份有限公司（下稱和信公司
）九十一年八月八日（九一）和信字第００九二八號函、和信公
司0000000000號電話用戶資料、和信公司0000000000號及000000
0000號雙向通聯紀錄、土地買賣契約書影本、郵政存簿儲金簿影
本、郵政存簿儲金提款單影本等證據資料，而為論斷，已敘述其
所憑之證據及認定之理由。而以上訴人江志恆、乙○○均否認共
同強盜之犯行，江志恆辯以：伊並未教唆乙○○、甲○○及王建
偉去搶劫，甲○○等三人所以知道伊交付被害人一百萬元之時、
地，是因甲○○欠伊三萬元，伊為支付該一百萬元，向甲○○催
討時，為了取信，才將交款時、地，告知甲○○；乙○○辯稱：
伊未同去搶劫，案發當日伊與朋友在高雄打麻將各等語，係飾卸
之詞，無足採取，在理由內依憑調查所得證據，詳加指駁；並說
明：（一）依據台灣屏東地方法院檢察署之九十四年十二月十三
日屏檢瑞愛九一偵三六０四字第二六二七三號函覆內容，上訴人
甲○○並不符合證人保護法第十四條第一項減輕其刑之規定。另
枋寮分局警員方基安詢問上訴人甲○○前，早已得知上訴人甲○
○係本案嫌犯之一，且上訴人甲○○係被枋寮分局石光派出所警
員所查獲，而非因黃文德警員詢問時始知其為犯罪嫌疑人，上訴
人甲○○並不符合自首要件。（二）甲○○於偵查中供陳：伊以
0000000000號行動電話與江志恆之0000000000號電話聯絡云云，
雖與檢察官調取之電話通聯紀錄不相吻合，然其於第一審已證稱
：案發當時其持用上開行動電話外，尚有未供出門號之行動電話
；且江志恆於警詢中亦供以：案發當天伊未帶行動電話，伊以公
共電話打給甲○○云云，自不能以檢察官調取之通聯紀錄未有該
二電話互相通話之紀錄，即為上訴人江志恆有利之認定。甲○○
於偵查中所陳，或因其當時有意以虛實參半之供述混淆檢察官偵
查方向，或因記憶模糊致供述錯誤，仍不得為上訴人江志恆有利
之認定。甲○○於警詢中先稱：江志恆係於「九十一年六月二十
二日」凌晨告知欲交款予被害人之時、地；嗣於偵、審中則供以
：江志恆係於案發前二、三日通知各等語。因其於偵、審所供與
被害人江照俊所證較為吻合，且甲○○以案發日期為基準，往前
推算江志恆打電話告知之時間，自比回憶事件發生之日期更為精
確。足認甲○○於偵、審中所為證詞較為可採。且甲○○於警詢
、偵查及第一審法院審理中所證之江志恆指示強盜江照俊財物之
基本事實，前後一致，自得採為不利江志恆之證據。而王建偉與
江志恆並無仇隙，應無設詞誣攀江志恆之可能，且王建偉於警詢
及偵查中所供：與江志恆、甲○○在高雄市○○路「錢櫃ＫＴＶ
」內共同策劃強盜云云，核與甲○○所供並無二致，即江志恆亦
供承：案發前確與甲○○及王建偉在該ＫＴＶ內提及其與江照俊
之金錢糾紛等語，足證王建偉所言應可採信。（三）江志恆所欲
交付被害人之一百萬元，既係自伊妻子及母親之金融帳戶提領，
並無拮据之情，殊無為催討小額債權三萬元，而將交款之時、地
告知甲○○之必要，更無引領至交款地點附近勘查之必要。上訴
人江志恆所辯，與常理不合，不可採信。（四）綽號「黑仔」之
人當時使用之0000000000號行動電話於案發當日下午三時三十五
分許起，至同日下午六時四十九分許止，與王建偉於案發時所使
用之0000000000號行動電話，通聯達二十四次，且行動電話基地
台位置，依序先後在高雄市前鎮區○○○路、高雄市苓雅區○○
○路、高雄縣鳳山市五甲地、高雄縣林園鄉等地，核與王建偉、
甲○○二人所述：案發當日下午二、三點，彼等與「黑仔」在高
雄市○○○路泡沬紅茶店內策劃謀議，嗣甲○○駕車搭載「黑仔
」、王建偉至高雄縣鳳山市五甲地區，王建偉於購買贓車後，駕
車至高雄縣林園鄉與甲○○及「黑仔」會合，再由王建偉駕車搭
載，同往林水祿代書事務所守候之路線相同。王建偉及甲○○所
述：共犯係「黑仔」，及「黑仔」當時使用上開電話等語，與事
實相符，而可採信。（五）依據和信公司九十一年八月八日（九
一）和信字第００九二八號函所載，0000000000號行動電話係預
付卡門號，購買人未將其個人資料送回公司，但用戶聯絡資料為
：「姓名：徐力仁先生，證件號碼：Ｚ000000000號」，而上訴人
乙○○為警查獲時，當場扣得其以「徐百毅」之身分證換貼自己
之照片而變造使用，且該扣得之身分證號碼亦為Ｚ000000000號，
足證上開電話確為上訴人乙○○所持用，王建偉、甲○○二人所
陳述之「黑仔」即係上訴人乙○○。（六）甲○○、王建偉二人
於第一審，雖均改稱：與彼等共同強盜之人係綽號「阿華」之人
，並非乙○○云云，惟第一審法院詢以在警詢、偵查中均指認「
黑仔」即乙○○時之原因，王建偉答稱：為挾怨報復，及遭警刑
求；甲○○則供以：伊和王建偉在醫院都被警察刑求，所以伊才
說是「黑仔」各等語。惟王建偉係於案發當晚二十一時五十分許
為警逮捕，次日十四時五十分警詢時供明「黑仔」為本件強盜共
犯，同日晚上檢察官偵訊後，被收押禁見；甲○○則案發當晚二
十二時十分因車禍受傷被送往小康醫院進行手術治療，於次日出
院，同日十四時四十五分警詢中陳述「黑松」為本件強盜共犯。
警方逮捕王建偉後，並未將其帶往小康醫院與甲○○見面，因此
，王建偉於九十一年六月二十七日接受警方詢問前，實無與甲○
○串供之機會，二人竟不約而同在警詢中均供述本件逃逸之第三
名共犯為「黑仔」或「黑松」，甚至接續在偵查程序中詳述「黑
仔」參與本案之細節，及指認「黑仔」即上訴人乙○○，可見渠
等之供詞並非互相勾串。王建偉、甲○○於檢察官偵查中從未言
及遭警刑求一事，迄第一審法院審理中始稱：被警刑求云云，自
未能採信。（七）王建偉、甲○○二人均係上訴人乙○○否認犯
行後，方才翻異前詞，且彼等二人於警詢時，未曾供出「黑仔」
之姓名，若二人原即合意誣陷上訴人乙○○，何以至偵查中才供
出「黑仔」即乙○○？又證人王心怡於第一審雖證稱：00000000
00號行動電話，似是甲○○在使用云云，而甲○○於原審前審時
亦證稱：伊曾向乙○○借用身分證聲請預付卡電話，該身分證姓
名並非乙○○的云云，惟上開電話申請日期為九十一年四月三日
，而據乙○○之供述，其當時與甲○○即已結怨，未再聯絡，甲
○○證稱：伊向乙○○借用身分證云云，即與實情不符，不能採
信；而王心怡所證，意在迴護乙○○，亦難以採信。故王建偉、
甲○○二人事後翻異前詞，不能為上訴人乙○○有利之認定。另
證人黃啟哲雖於第一審結證：案發當天與上訴人乙○○在高雄市
「迪哥」家中打牌，因當天駕車時與人發生車禍，故印象深刻云
云，雖與上訴人乙○○供陳之當天行程大致相符，惟證人林莉萍
所證：伊買過日產汽車供黃啟哲使用，黃啟哲賣車前有對伊說車
子發生交通事故，但無法確定發生車禍之時間云云，所證純屬轉
述之詞，難以採信；且乙○○於九十三年八月羈押期間，其母徐
秀霞曾前往探視，依當時其二人之對話，徐秀霞顯有要求乙○○
牢記證人黃啟哲之證述之意，足認黃啟哲之證詞，係透過第三人
與乙○○串供後所為，所證仍難採為上訴人乙○○有利之認定之
理由。從形式上觀察，原判決並無違背法令之情形存在。江志恆
上訴意旨略稱：（一）原判決認王建偉、甲○○於偵查中未經具
結之證言有證據能力，違反大法官會議釋字第五八二號解釋所揭
示之證據法則，且理由前段先稱偵查中未經具結之證言無證據能
力，後段又認王建偉、甲○○於偵查中係以被告身分接受訊問，
並未違反刑事訴訟法第一百五十八條之三之規定，前後矛盾。（
二）甲○○所述與上訴人之聯絡方式，與通聯紀錄不符，其所述
顯係誣陷之詞；而甲○○、王建偉均供述曾在案發前與上訴人至
林水祿代書之住家察看，惟彼等對於自身經歷竟為不一致之陳述
，故其證詞均不足採信；又據王建偉之供述，其未曾與上訴人接
觸，係聽從甲○○指揮，且所述不利上訴人之不實供詞亦前後矛
盾，自不得以之認定上訴人參與本件犯行。（三）上訴人與被害
人為叔姪關係，平素並無怨隙，且共有土地之糾紛亦經調解解決
，上訴人實無於交付土地價款後，再與甲○○、王建偉等人共謀
強盜之必要；甲○○關於強盜部分之上訴意旨略以：原審認被害
人所有汽車之車內血跡經鑑驗結果，與上訴人之DNA －STR型別
相同，認定上訴人自白與事實相符，然上訴人於刑事警察局鑑定
前即已自首，且原判決未查明警員黃文德究竟是何時得知上訴人
之本案犯行，卻以警員方基安之證詞認定上訴人不符合自首要件
，原判決有應於審判期日調查之證據未予調查及判決理由矛盾之
違法；乙○○關於強盜部分之上訴意旨略謂：（一）甲○○、王
建偉二人於警詢及偵查時之供述均屬審判外之陳述，且未經具結
，並無證據能力，原判決未述明該證詞其如何屬於傳聞證據之例
外可採之理由，有悖證據法則及理由不備之違法。且甲○○、王
建偉二人之陳述，並非出於自由意志，難以據為不利上訴人之認
定。又警方逮捕王建偉之後，曾將其帶往甲○○之病房內，與甲
○○見面，並對該二人刑求，原審未採信王建偉、甲○○於醫院
遭受刑求之抗辯，顯屬偏頗，有判決不適用法則及違背經驗法則
之違誤。又縱認甲○○、王建偉之警詢及偵訊筆錄具有證據能力
，惟其供述前後不一，並涉有挾怨報復，自無證據證明力。而其
於法院審理中關於上訴人部分之證述，與上訴人之歷次陳述相符
，益證該二人於法院之證述始與事實相符。原審對於有利於上訴
人之證據未予採納，卻未說明理由，逕就甲○○、王建偉於警詢
及偵訊中具瑕疵之筆錄全盤採信，自有理由不備及理由矛盾之違
誤。（二）0000000000號行動電話是否確為上訴人於案發當時所
使用，尚有疑義，且該行動電話自九十一年六月二十三日起至同
年月二十六日案發當日之通聯紀錄，竟然與甲○○所有之行動電
話號碼「0000000000」沒有任何通聯紀錄，可知甲○○於偵訊中
供稱：伊所使用的行動電話是「0000000000」、「黑仔」使用的
行動電話是「0000000000」云云，不足採信。原審判決未予詳查
，亦未說明何以甲○○於偵查中所述竟與卷內電話通聯紀錄不符
，而逕予採信，自有判決理由與卷內證據不符之理由矛盾。（三
）原審以王建偉使用之行動電話號碼「0000000000」於案發當日
下午與「0000000000」之通聯紀錄所顯示之基地台位置，佐證王
建偉由高雄縣鳳山市五甲地區至高雄縣林園鄉與甲○○及「黑仔
」會合云云。然王建偉於警詢中陳稱：伊與甲○○及「黑仔」三
人於案發當日下午二、三時許，在高雄市○○○路某店內有再次
策劃行搶過程。則原審認定之「王建偉由高雄縣鳳山市五甲地區
至高雄縣林園鄉與甲○○及黑仔會合」即有違誤。且王建偉不認
識「黑仔」，均由甲○○聯絡，則王建偉如何於案發當日下午密
集與「黑仔」持有之「0000000000」行動電話聯絡？原審對於王
建偉於警詢中之供述，何以與卷內上開行動電話之通聯紀錄互相
齟齬，未加以說明，有判決所認定之事實與其所採之理由互相矛
盾之違誤。（四）上訴人於九十一年六、七月間，均與證人黃啟
哲同住，案發當晚與黃啟哲尚且發生車禍，實無可能分身與王建
偉、甲○○二人犯案；上訴人於檢察官偵查時，即要求傳訊證人
黃啟哲，並非遲至徐秀霞面會後，始要求徐秀霞找證人黃啟哲出
面作證，原審認定上訴人與證人黃啟哲串供云云，顯屬臆測。又
上訴人與黃啟哲並無事先串供之機會，若上訴人於案發當晚未與
黃啟哲同在一起，上訴人豈敢於遭檢警逮捕之初，即一再要求傳
訊證人黃啟哲。（五）被害人江照俊之車內外，均無上訴人之血
跡，卷附血液鑑驗書不足為不利上訴人之證據，且被害人江照俊
、李偉方、江哲淵於偵、審中無法指認上訴人是否涉案，其中李
偉方甚至直接地表示當晚並未看見上訴人，足見上訴人確實未參
與本件犯行。原判決並未說明何以不採上開有利上訴人之證據，
自有理由不備及理由矛盾之違誤各等語。惟查：（一）認定犯罪
事實所憑之證據，並不以直接證據為限，間接證據亦包括在內，
審理事實之法院綜合卷內之直接、間接證據，本於推理作用，於
通常一般之人均不致有所懷疑，得確信其為真實之程度者，即非
不得據之為有罪之認定。又證人之陳述部分前後不符，或相互間
有所歧異時，究竟何者為可採，法院仍得本其自由心證予以斟酌
，非謂一有不符或矛盾，即應認其全部均為不可採信。本件證人
即共同被告甲○○、共同正犯王建偉所為之先後證述，雖有不一
，仍不影響其就主要事實之證述所具憑信性，原判決已就相關事
證詳加調查論列，復綜合上訴人江志恆、乙○○之供述，及相關
證人之證言，參互斟酌判斷，資為不利於上訴人等三人之認定，
其取捨判斷而得心證之理由，並無判決理由不備、採證違反法則
及應於審判期日調查之證據而未予調查之違法情形。上訴意旨無
非就原審採證認事之職權行使，任憑己見，泛言指摘，再為事實
上之爭執，並非依據卷內訴訟資料而為之具體指摘，自非合法之
第三審上訴理由。（二）刑事訴訟法第一百九十六條之一第二項
並無準用同法第一百八十六條至第一百八十九條關於證人具結之
規定，是司法警察（官）並無命證人具結之權限，證人於警詢所
供，未經具結，自不生違反具結規定而無證據能力之問題。共同
正犯甲○○、王建偉於警詢時雖未具結，惟並無證據足認其所證
江志恆及乙○○亦為共同正犯之供述有所誣指，且上訴人甲○○
於第一審審理時依法具結後，仍證稱上訴人江志恆確有涉案，並
稱：另共同正犯之一之綽號「黑仔」即乙○○；嗣與已定讞共同
正犯王建偉於原審前審理時具結後，仍均證稱：上訴人江志恆確
為共同正犯之一，並由上訴人等及其辯護人詰問該證人等，有第
一審九十三年十二月二十九日及原審上訴審九十五年一月十七日
審理筆錄各在卷可按（見第一審卷(三)第六十五至八十七頁、原審
上訴卷第二一三至二二六頁），原判決以共同正犯甲○○、王建
偉於警詢及第一審、原審前審之證述引為上訴人江志恆、乙○○
二人不利之判決基礎，其取捨證據並無違法可言，且原判決亦已
敘明王建偉、甲○○二人於警詢中之陳述係出於自由意志，該陳
述之內容又不利於彼等自己，故其二人於警詢時之陳述應「具有
較可信之特別情況」，自具證據能力之理由，原判決此部分之認
定並無適用法則不當及違背證據法則之違法情形。自不得任意指
摘，而據為第三審上訴之適法理由。（三）審判期日應調查之證
據，係指與待證事實有重要關係，在客觀上顯有調查必要性之證
據而言，故其範圍並非漫無限制，必其證據與判斷待證事實之有
無，具有關連性，得據以推翻原判決所確認之事實，而為不同之
認定，始足當之。原判決已於理由貳之壹之三說明依據警員方基
安於第一審之證言，認定警員方基安在接辦本案之枋寮分局黃文
德警員於九十一年六月二十七日下午二時四十五分許，詢問上訴
人甲○○前，早已知悉上訴人甲○○係本案嫌犯之一，並非因經
黃文德警員詢問後，始知悉甲○○有犯罪嫌疑，上訴人甲○○並
不符合自首要件之理由（見原判決第十二頁），原判決並無採證
違反經驗法則、論理法則及應於審判期日調查之證據而未予調查
之違法情形。上訴論旨妄指為違法，仍非依據卷內訴訟資料而為
具體指摘之正當第三審上訴理由。（四）本件被害人遭劫時間為
晚上九時，被害地點偏僻，兼以事發突然，被害人江照俊、李偉
方、江哲淵於驚悸及視線不明之情形下，未能於偵、審中明確指
認上訴人乙○○是否涉案，應符常情。且原判決既認依憑上開證
據，上訴人乙○○應負之罪責，已臻明確，並已說明其認定之依
憑，自係係認被害人江照俊等三人未能於偵、審中明確指認上訴
人乙○○有無涉案，及被害人李偉方所稱：並未看見上訴人乙○
○云云，仍不足為有利上訴人等之論據，其雖未載明此部分證言
不足為有利上訴人等認定之理由，僅係理由之敘述較為簡略，顯
然於判決無影響，按之刑事訴訟法第三百八十條之規定，尚難執
以指摘，資為第三審上訴之合法理由。（五）其餘上訴意旨，則
置原判決之明白論斷於不顧，或仍持原判決已說明理由而捨棄不
採之陳詞辯解，再為事實上之爭執，或就屬於事實審法院採證認
事職權之行使，或就同一證據資料為相異之評價，或就不影響於
判決本旨之枝節事項，全憑己見，任意指摘，難謂已符合首揭法
定上訴第三審之要件。其關於加重強盜部分之上訴，均違背法律
上之程式，應予駁回。又上訴人甲○○、乙○○牽連所犯刑法第
三百四十九條故買贓物罪部分，依刑事訴訟法第三百七十六條第
七款之規定，屬不得上訴於第三審之案件，雖其牽連之刑法第三
百三十條第一項加重強盜罪部分，得提起第三審上訴，故買贓物
之輕罪部分依法得併予提起上訴，但以該加重強盜罪部分之上訴
合法為前提，茲該重罪部分之上訴既不合法，應從程序上予以駁
回，有如前述，自不生因牽連犯罪之上訴不可分問題，對於該輕
罪之故買贓物罪部分之上訴，亦為法所不許，應併予駁回。
據上論結，應依刑事訴訟法第三百九十五條前段，判決如主文。
中　　華　　民　　國　九十六　年　　八　　月   十七   日
                      最高法院刑事第五庭
                          審判長法官  林　增　福
                                法官  邵　燕　玲
                                法官  張　清　埤
                                法官  陳　世　雄
                                法官  蔡　國　在
      本件正本證明與原本無異
                                      書  記  官
中　　華　　民　　國　九十六　年　　八　　月  二十一  日
                                                    Ｍ
